【裁判字號】    95,台上,764
【裁判日期】    950216
【裁判案由】    貪污
【裁判全文】
最高法院刑事判決              九十五年度台上字第七六四號
    上   訴   人  台灣高等法院台南分院檢察署檢察官
    上訴人即被告  乙○○
                          7號.
    被        告  甲○○
                          路6.
上列上訴人等因被告等貪污案件，不服台灣高等法院台南分院中
華民國九十四年一月十二日第二審更審判決（九十三年度上更(二)
字第五二六號，起訴案號：台灣台南地方法院檢察署九十一年度
偵字第一二七四號），提起上訴，本院判決如下：
    主  文
原判決撤銷，發回台灣高等法院台南分院。
    理  由
本件原判決認定被告甲○○自民國八十五年間起至九十年一月二
日止擔任台南縣玉井鄉公所臨時單工（起訴書誤為僱員），負責
該鄉轄內公墓管理、維修、實際使用面積丈量等業務及審核公墓
地之使用申請，為依據法令從事公務之人員。緣八十九年九月二
十日二十時五十九分因設籍於台南縣永康市民蔡人癸病故，其子
蔡昆明（經判處有期徒刑一年，緩刑三年確定）欲將蔡人癸埋葬
在玉井鄉第二公墓內，然依據「台南縣玉井鄉公墓地使用須知與
使用費徵收標準」之規定，若使用人係本鄉居民，其使用面積在
十六平方公尺範圍內，應收費新台幣（下同）一萬元，面積超過
部分每一平方公尺加收一千元；若使用人係外鄉居民者，則使用
面積在十六平方公尺範圍內，收費二萬元，面積超過部分每一平
方公尺加收一萬元。因蔡昆明並未設籍於玉井鄉內，但為節省公
墓使用費用，遂與時任玉井鄉鄉民代表會主席之上訴人即被告（
下稱被告）乙○○及玉井鄉農會職員嚴福仁（賴、嚴二人均係蔡
昆明之遠房親戚，嚴福仁經判處有期徒刑一年，緩刑三年確定）
商量，由乙○○聯繫甲○○，經甲○○同意後，共同基於公務員
登載不實文書之概括犯意聯絡，由嚴福仁以死者係其叔叔「嚴蔡
仁貴」之名義代為提出申請使用公墓地，並由甲○○負責相關文
件之審查，以取得使用公墓地埋葬許可證。於是先由嚴福仁於八
十九年十月三日持其本人印章及國民身分證影本，至玉井鄉鄉民
代表會主席辦公室交予乙○○，由乙○○在另一張便條紙上書寫
死者「嚴蔡仁貴、骨罋」等字樣，將之一併交由不知情之代表會
工友沈麗珠轉交予甲○○，甲○○、乙○○並基於共同圖蔡昆明
利益之犯意聯絡，由甲○○代為依前開資料，填寫不實之玉鄉民
墓證字第０五五號之「使用公墓地埋葬申請書」，內容為「死亡
者姓名：嚴蔡仁貴，籍貫：台灣省台南縣，性別：男，出生年月
：骨罋，住址：仝申請人，使用地點：第二公墓，埋葬日期：八
十九年九月八日（此處記載有誤，因本件係八十九年十月三日申
請，不可能在九月八日埋葬，依附訃聞所示應是八十九年十月九
日埋葬，附此記明），使用面積：十六平方公尺（丈量後填寫）
，申請人：嚴福仁，住址：玉井鄉層林村層林八十七之一號，與
死亡者之關係：叔姪，申請日期八十九年十月三日」，且於申請
人項下蓋用嚴福仁之印章後，以嚴福仁名義提出申請，甲○○遂
據以製作蓋有玉井鄉長「江樹人」公印及玉井鄉公所關防、偽填
死亡者姓名嚴蔡仁貴等如上開內容之玉鄉民墓證字第０五五號「
使用公墓地埋葬許可證」之公文書，並將該明知不實事項登載於
職務上所載公文書交與乙○○再轉交蔡昆明持以行使，使蔡昆明
得據以埋葬其父蔡人癸，足以生損害於公文書之正確性及玉井鄉
公所與鄉民之權益。俟墳墓造成，甲○○並至第二公墓實地勘驗
蔡人癸造墓用地，明知該墓地含墳墓主體結構及周圍墳墻並水泥
鋪設，使用面積合計三十三平方公尺，卻仍於玉鄉民墓證字第０
五五號之「使用公墓地埋葬申請書」使用面積欄內填寫十六平方
公尺，並據此填寫一萬元之規費通知三聯單，使蔡昆明據以繳納
一萬元之使用公墓地費用，因而獲得十八萬元之不法利益（按死
者蔡人癸係玉井鄉遷出者，而借用嚴福仁名義申請，而嚴福仁為
半年前已設籍玉井鄉居民，遂可視同本鄉居民辦理，且甲○○若
確實丈量填寫使用面積為三十三平方公尺，則蔡昆明應繳納十九
萬元）。嗣因該公所民政課課員銘栓要求名義上申請人嚴福仁
補提死亡證書及除戶謄本等資料時，嚴福仁無法補提而查知上情
。蔡昆明見事跡敗露，遂於八十九年十月十八日攜帶其配偶蔡周
錦桂之國民身分證影本及印章、死者蔡人癸之死亡證書及除戶登
記謄本等資料至玉井鄉公所，以申請人蔡周錦桂之名義填寫玉鄉
民墓證字第０五八號「使用公墓地埋葬申請書」，重新以死者之
真實姓名蔡人癸、申請人設籍地及死者生前設籍地均在台南縣永
康市，並非玉井鄉居民，重為申請使用玉井鄉第二公墓地，由民
政課員涂銘栓受理核發０五八號埋葬許可證，詎甲○○明知蔡昆
明實際使用之墓地面積為三十三平方公尺，卻仍在０五八號埋葬
許可證上之使用面積欄內填寫十六平方公尺，足生損害公文書之
正確性及玉井鄉公所與鄉民之權益，且並因此使蔡昆明據以僅繳
納二萬元之使用公墓地費用，因而獲得十七萬元之不法利益（按
死者蔡人癸雖係玉井鄉遷出者，然申請人蔡周錦桂非玉井鄉居民
，應依「台南縣玉井鄉公墓地使用須知與使用費徵收標準」註２
之規定辦理，繳納十九萬元）。嗣經民眾向玉井鄉公所檢舉，該
公所承辦人涂銘栓才命蔡昆明追繳其已獲得之不法利益十七萬元
，退還蔡昆明以嚴福仁名義先前所繳納之一萬元之使用公墓地費
用等情，因而撤銷第一審諭知被告甲○○、乙○○二人（下稱被
告二人）無罪之判決，改判依牽連犯規定，從一重論處其二人共
同依據法令從事公務之人員，對於主管及監督之事務，明知違背
法令，直接圖其他私人不法之利益，因而獲得利益罪刑（並均緩
刑三年），固非無見。
惟查：(一)原判決事實認定上揭公墓之管理、實際使用面積丈量及
墓地之使用申請包括相關申請文件之審查等業務，乃甲○○負責
主管之業務。則倘認被告二人確有串通，就上揭甲○○主管之事
務，明知違背法令，而有直接圖其他私人不法利益，因而獲得利
益之行為，則應認被告二人係成立共同依據法令從事公務之人員
，對於主管之事務，明知違背法令，直接圖其他私人不法利益，
因而獲得利益之犯罪。詎原判決竟認被告二人係成立共同依據法
令從事公務之人員，對於主管及監督之事務，明知違背法令，直
接圖其他私人不法利益，因而獲得利益之罪，此已有未合。又原
判決理由認因被告二人上揭圖利行為，致使蔡昆明第一次使用公
墓地埋葬申請案，得僅繳納公墓地使用費一萬元，原可獲得十八
萬元之不法利益，嗣因被發現申請資料不齊全，蔡昆明再重新申
請，原申請案作廢，其重新申請，得僅繳納公墓地使用費，因而
獲得十七萬元之不法利益等情，即認蔡昆明實際僅獲得十七萬元
之不法利益。然其事實欄竟未明此項有關蔡昆明第一次申請案
作廢及其因第一次申請案作廢實未獲得十八萬元不法利益之事實
（即原判決事實所指蔡昆明獲得十八萬元不法利益乃係原可獲得
而實未獲得之不法利益），其事實之認定、記載亦欠明確。(二)按
貪污治罪條例第八條第二項所規定之「在偵查中自白」，係指被
告對於構成犯罪要件之事實，在偵查中向有偵查犯罪職權之公務
員為坦白供認之陳述而言。被告乙○○於檢察官偵查中，對於檢
察官問以：「你有無交付蔡福仁身分證影本、私章及書有『嚴蔡
仁貴』、『骨甕』等字樣字條交沈麗珠轉交甲○○？」時，雖答
稱：「我已無印象，但沈麗珠說有這回事」等語，然其當日受檢
察官訊問時，均否認有被訴上揭明知為不實之事項使公務員登載
於職務上所掌公文書再為行使及圖利蔡昆明等犯行，辯稱：關於
蔡昆明申請使用公墓地一案，伊沒印象曾指示甲○○如何處理，
伊沒有參與，都是申請人（指蔡昆明）找承辦人去處理的等語（
見偵字第一二七四號卷第二十三頁至第二十四頁筆錄），依乙○
○上揭陳述，似難遽認被告乙○○有自白犯罪之事實。原審未予
詳查，遽執乙○○上揭陳述，認乙○○於偵查中自白犯罪，而依
上揭條例第八條第二項規定減輕其刑，亦有未合。(三)被告乙○○
於偵審中均堅決否認有圖利犯行，實情如何？究竟乙○○有無被
訴犯行？倘認其有被訴犯行，其僅有被訴行使明知為不實之事項
使公務員登載於職務上所掌公文書之犯行？抑或其並有與甲○○
共犯貪污治罪條例第六條第四款之圖利犯罪？原審併就其他相關
證據詳予查明事實，未傳喚甲○○、蔡昆明、沈麗珠等人到庭具
結作證，並依法為交互詰問，遽為判決，亦尚嫌速斷，並有查證
未盡之違誤。檢察官及乙○○執以指摘原判決不當，均非無理由
，應認原判決仍有撤銷發回更審之原因。原判決對於甲○○不另
為無罪諭知部分，基於審判不可分之原則，應併予發回。
據上論結，應依刑事訴訟法第三百九十七條、第四百零一條，判
決如主文。
中    華    民    國  九十五  年    二    月   十六   日
                      最高法院刑事第九庭
                          審判長法官  陳  正  庸
                                法官  賴  忠  星
                                法官  王  居  財
                                法官  林  開  任
                                法官  林  立  華
      本件正本證明與原本無異
                                      書  記  官
中    華    民    國  九十五  年    三    月    二    日
                                                      Ｑ


司法院資訊處製作；財團法人民間司法改革基金會備份。
